臺灣高等法院民事裁定　　　　　　　　 100年度抗字第1354號
抗　告　人　天強建設股份有限公司
法定代理人　馮振義
代　理　人　黃介南律師
　　　　　　陳宜鴻律師
相　對　人　宋鳳芹
代　理　人　尋孝國
抗告人因與相對人間假扣押事件，對於中華民國100年7月8日臺
灣臺北地方法院100年度全字第1503號所為裁定提起抗告，本院
裁定如下：
    主  文
原裁定廢棄。
相對人在原法院之聲請駁回。
聲請及抗告訴訟費用由相對人負擔。
    理  由
一、本件相對人聲請意旨略以：(一)聲請人宋鳳芹與天強建設股份
    有限公司（下稱天強公司）間興建協議書及所有權移轉協議
    書，約定由聲請人移轉臺北市○○區○○段3小段321地號土
    地應有部分1/5及同小段327地號所有權移轉天強公司興建大
    樓，並於民國99年10月間完工交屋，依約聲請人雖分得其上
    臺北市○○路○段123號5樓及5樓之1之兩戶房屋，然聲請人
    所分得之土地應有部分嚴重短少，僅有25.3平方公尺。經聲
    請人與天強公司協商後，天強公司雖同意買回上開聲請人分
    得之房屋並由案外人馮瀚鋒簽署購屋預約單，惟嗣後天強公
    司表明無資力購回房地。兩造經多次協調未果，相對人將天
    強公司新臺幣（下同）100萬元定金沒收。(二)相對人原有之
    土地經合併後為南海段3小段320地號，99年之公告現值為每
    平方公尺193,000元，相對人所短少土地為71.9平方公尺，
    依公告現值計算即為1,387萬6,700元，市價更遠高於此，故
    先以該公告現值加上5成即2,081萬元為假扣押之範圍。天強
    公司一方面表明無資力購回房地，另一方面，在100年4月29
    日，將其所有坐落中正區○○段○○段2242（係2442之誤）
    建號建物及17個停車位，設定擔保債權總額1,920萬元之抵
    押權予中租迪和股份有限公司（下稱中租迪和公司），以擔
    保天郁營造有限公司之債務。天強公司所為，將使相對人於
    判決確定取得執行名義後有不能執行或甚難執行之虞，依民
    事訴訟法第522條規定聲請假扣押，並陳明並願供擔保以補
    釋明不足云云。經原法院裁定准予假扣押。
二、抗告意旨則以：相對人所述與事實不符，抗告人為優良建商
    ，且於臺北市○○區○○街及萬華區○○路等地尚有建案正
    在進行，實非如相對人所稱無力出資之公司。且依抗告人99
    年之資產負債表所載，抗告人之淨值總額亦有130,605,236
    元，並無任何「恐難執行」之虞。再者，相對人一方面主張
    抗告人無資力，但另一方面相對人卻亦提出抗告人名下尚有
    上開2242（係2442之誤）建號建物及17個停車位，設定上開
    抵押權予中租迪和公司，以擔保天郁營造有限公司債務，顯
    見相對人明知抗告人尚屬有資力，本案並無假扣押之原因及
    其必要。又，相對人主張其土地短少受有損害之計算方式係
    以土地公告現值加上5成計算，並以此作為其聲請假扣押抗
    告人財產之金額，惟上開計算方式並無任何基準可言，豈可
    依相對人自行設算之金額即作為相對人得聲請假扣押抗告人
    財產之金額，明顯侵害抗告人受憲法第15條保障之財產權甚
    鉅。抗告人並無任何脫產之可能，本件未有民事訴訟法第
    523條第1項規定之假扣押要件，相對人未予釋明本案有何不
    能執行或甚難執行之可能，復未提出其他能即時調查之證據
    ，是則相對人聲請對抗告人於1,200萬元內之財產為假扣押
    實無理由，顯未盡釋明假扣押原因之義務，本件假扣押不合
    法云云。
三、按債權人就金錢請求或得易為金錢請求之請求，欲保全強制
    執行，得聲請假扣押。而請求及假扣押之原因應釋明之，民
    事訴訟法第522條第1項、第526條第1項分別定有明文。查現
    行民事訴訟法第526條第2項修正理由為「依原第2項規定，
    債權人得供擔保以代釋明，惟債權人聲請假扣押，應使法院
    信其請求及假扣押之原因大致為正當，故仍應盡其釋明責任
    。然其釋明如有不足，為補強計，於債權人陳明就債務人可
    能遭受之損害願供擔保並足以補釋明之不足，或於法院認以
    供擔保可補釋明之不足並為適當時，法院均可斟酌情形定相
    當之擔保，命債權人供擔保後為假扣押，爰修正第2項。」
    等語，是依民事訴訟法第526條第2項規定，關於假扣押之原
    因，應由債權人提出可使法院信其主張為真實之證據，以釋
    明之；尚難逕以擔保取代釋明之欠缺。又所謂假扣押之原因
    ，依同法第523條第1項規定，係指日後有不能強制執行或甚
    難執行之虞或應在外國為強制執行之情形，如債務人浪費財
    產，增加負擔，或就其財產為不利益之處分，將成為無資力
    之狀態，或將移住遠地、逃匿無蹤、隱匿財產等是（最高法
    院19年抗字第232號判例意旨參照）。債權人就假扣押之原
    因，依法有釋明之義務，亦即須提出可使法院信其主張為真
    實之證據，必待釋明有所不足，而債權人陳明願供擔保或法
    院認為適當者，法院始得定相當之擔保，命供擔保後為假扣
    押，若債權人未釋明假扣押之原因，即不符假扣押之要件。
    最高法院94年度台抗字第463號裁判見解亦同，可資參酌。
四、本件相對人就假扣押聲請之釋明業據提出興建協議書、所有
    權移轉協議書、上開320、328地號土地登記謄本、存證信函
    、購屋預約單、2442建號登記謄本及公告地價及公告土地現
    值查詢單等影本，堪信其主張為可採。惟假扣押原因部分，
    相對人主張其抗告人有上揭設定抵押權予中租迪和公司，以
    擔保案外人天郁營造有限公司，及2442建號建物信託登記予
    板信商業銀行股份有限公司等情，惟抗告人係從事房屋建築
    銷售業務，有其資產負債表、抗告人查核報告書（99年及98
    年度）、待售土地明細表、99年度─待售房地（中正大觀）
    表、工程成本及期末在建工程分析表（99年度）在卷可稽（
    本院卷第50頁、第165至175頁），且上開查核報告內容就抗
    告人之財務未有保留意見，是上開處分行為核與抗告人之業
    務相符，自難認係抗告人浪費財產，增加負擔，或就其財產
    為不利益之處分，將成為無資力之狀態，或將移住遠地、逃
    匿無蹤、隱匿財產等情。又案外人馮瀚鋒未履行其與相對人
    間不動產買賣契約乙節，係屬相對人與案外人間之法律關係
    ，有相對人所提購屋預約單在卷可參，且不動產買賣糾紛原
    因不一，非必然係資力問題，自不足為釋明抗告人有假扣押
    原因之證據。此外，相對人其餘陳述均係主張抗告人上開查
    核報告係99年度，並非今年之財務狀況，且財務狀況不佳，
    上開查核報告等財務文件不足為抗告人無資力之證明云云，
    姑不論其未舉證釋明，亦均非屬假扣押原因。再者，相對人
    前以相同事實，向原法院聲請假扣押抗告人之財產，業據本
    院以100年度抗字第1201號廢棄原法院100年度全字第1246號
    裁定，並駁回其在原法院之假扣押聲請在案，亦有本院上開
    裁定附卷可參（本院卷第176至182頁），相對人再以同一原
    因事實聲請本件假扣押，復未有其他任何可資即時調查之證
    據釋明，其就假扣押原因之釋明顯屬欠缺，是本件假扣押之
    聲請，與民事訴訟法第522條第1項、第523條第1項規定不符
    ，不應准許。原法院裁定未察遽予准許，尚有未洽。抗告意
    旨指摘原裁定不當，求予廢棄，洵有理由。爰由本院將原裁
    定廢棄，自為裁定如主文第2項所示，以臻適法。
五、據上論結，本件抗告為有理由，依民事訴訟法第492條、第
    95條、第78條，裁定如主文。
中    華    民    國   100    年    12    月    30    日
                    民事第一庭
                        審判長法  官  張耀彩
                              法  官  林金吾
                              法  官  吳光釗
正本係照原本作成。
本裁定除以適用法規顯有錯誤為理由外，不得再抗告。如提起再
抗告，應於收受後10日內委任律師為代理人向本院提出再抗告狀
。並繳納再抗告費新台幣1千元。
中    華    民    國   101    年    1     月    2     日
                              書記官  鄭兆璋